【裁判字號】    97,台上,2983
【裁判日期】    970630
【裁判案由】    偽造文書
【裁判全文】
最高法院刑事判決            九十七年度台上字第二九八三號
上  訴  人  台灣高等法院檢察署檢察官
被      告  甲○○
            乙○○
共      同
選任辯護人  戴森雄律師
上列上訴人因被告等偽造文書案件，不服台灣高等法院中華民國
九十四年七月五日第二審判決（九十四年度上訴字第一三０四號
，起訴案號：台灣台北地方法院檢察署九十三年度偵字第一一八
七九號），提起上訴，本院判決如下：
    主  文
原判決撤銷，發回台灣高等法院。
    理  由
本件原判決以公訴意旨略以：被告甲○○明知其父田滌非（已
）所有坐落台北市○○區○○街六十五巷十號房地之土地、建築
改良物（下稱建物）所有權狀，係由其弟丙○○保管，並未遺失
，且明知丙○○因「前開房地雖登記於其父名下，但丙○○表示
實際為其出資購買；丙○○認為其父與其生母即被告乙○○已於
民國四十八年間離婚，其父於八十五年間亦已罹患重病，認定為
植物人，並無自由意識，然被告等二人為貪圖其父之終身月退俸
及名下不動產，私自於九十一年十一月間辦理其父與乙○○之結
婚登記，故於九十二年八月間向台灣台北地方法院提起確認該婚
姻關係不存在之訴，由該院以九十二年度訴字第一三五號審理中
」等原因，而不願配合辦理前開房地繼承及所有權移轉登記。詎
被告等共同基於偽造文書之犯意聯絡，於九十三年三月三日，在
台北市中山地政事務所，未經丙○○同意，即接續擅自於土地登
記申請書、登記清冊、繼承系統表、切結書等文件上，偽造丙○
○之署押及印文，謊報「前開房地之土地、建物所有權狀遺失，
丙○○同意與甲○○、乙○○、田慕齡各自繼承前開房地所有權
四分之一，丙○○委任乙○○為前開房地所有權移轉登記之代理
人」等情，被告等復持前開不實文件向該管地政事務所辦理所有
權移轉登記，使不知情之承辦公務員將此不實事項登載於職務上
所掌之土地、建物登記簿上，足以生損害於丙○○及地政機關對
於不動產登記管理之正確性。因認被告等涉犯刑法第二百十條、
第二百十六條、第二百十四條等罪嫌。惟經審理結果，以不能證
明被告等犯罪，因而撤銷第一審科刑之判決，改判諭知被告等無
罪，固非無見。
惟查：刑法處罰偽造文書罪，旨在保護文書之實質的真正，雖尚
以足生損害於公眾或他人為要件之一，亦衹以有損害之虞為已足
，有無實受損害，則在所不問。原判決援引土地登記規則第一百
二十條第一項（漏載）之規定，說明前開房地既登記為田滌非所
有，而田滌非已死亡，縱丙○○主張該房地是其所有，亦應先辦
理繼承登記後方能請求；而被告等為被繼承人田滌非之繼承人，
因丙○○拒不配合辦理繼承登記，縱未得丙○○之同意以其名義
辦理繼承登記，因遺產只有前開房地，且繼承人各按其應繼分繼
承四分之一，並無違背繼承之法律規定，且與事實相符。自不足
生損害於丙○○和登記機關，亦與刑法第二百十條、第二百十六
條、第二百十四條之構成要件不符等由，資為有利於被告等之論
據（見原判決第四頁，理由四）。按依土地登記規則第一百二十
條第一項：「繼承人為二人以上，部分繼承人因故不能會同其他
繼承人共同申請繼承登記時，得由其中一人或數人為全體繼承人
之利益，就被繼承人之土地，申請為公同共有之登記。其經繼承
人全體同意者，得申請為分別共有之登記」之規定，辦理繼承登
記者，應由其他繼承人中之一人或數人於申辦繼承登記時，在登
記申請書及契約書內，載明為全體繼承人申請之旨；其因故不能
會同其他繼承人共同申請繼承登記之部分繼承人，自無須於契約
書及申請書上簽名或蓋章，亦無須由其本人親自或委任代理人到
場，如因而取得不動產物權者，則依其是否業經繼承人全體之同
意，而為分別共有或公同共有之登記。依卷內資料所載，本件前
開房地之繼承登記，係以繼承人乙○○、田慕齡、甲○○、丙○
○等四人之名義蓋章，並共同委任乙○○為代理人，依每人應繼
分四分之一據以辦理繼承登記（見偵他一一六五號卷第六至十八
頁，偵他三九七０號卷第三九、四三至四六頁）。並無部分繼承
人因故不能會同其他繼承人共同申請繼承登記之情形。原判決援
引土地登記規則第一百二十條第一項之規定，資為被告等無罪之
論據之一，已有未合。再據被告等於偵查中均供認：辦理前開房
地繼承登記之相關申請書等文件上所蓋用之告訴人印章，因為告
訴人拒接電話，並未徵得告訴人之同意等語在卷（見偵他三九七
０號卷第八、九頁）。如若所供無訛，則被告等未得告訴人之同
意即以其名義據以共同辦理前開房地之繼承登記，足以影響該不
動產之權利狀態及土地（包括建物）登記之公信性，能否謂無生
損害於他人及公眾之虞，殊堪研求。原判決就此未予詳查審認，
遽為上開論斷，尚非適法。上訴意旨執以指摘，為有理由，應認
原判決有撤銷發回更審之原因。至台灣台北地方法院檢察署檢察
官移送本院併辦之九十四年度偵字第二０二八三號、九十五年度
偵字第四一五八號等案件，與本件有無裁判上一罪之關係，於更
審時宜併注意及之，附此敘明。
據上論結，應依刑事訴訟法第三百九十七條、第四百零一條，判
決如主文。
中    華    民    國  九十七  年    六    月   三十   日
                      最高法院刑事第十庭
                          審判長法官  邵  燕  玲
                                法官  李  伯  道
                                法官  孫  增  同
                                法官  吳      燦
                                法官  李  英  勇
      本件正本證明與原本無異
                                      書  記  官
中    華    民    國  九十七  年    七    月    三    日
                                                    Ｒ


司法院資訊處製作；財團法人民間司法改革基金會備份。
